【裁判字號】    95,上易,165
【裁判日期】    951212
【裁判案由】    減少價金等
【裁判全文】
臺灣高等法院民事判決                 95年度上易字第165號
上訴人即附
帶被上訴人  揚銘建設股份有限公司
法定代理人  戊○○
訴訟代理人  簡泰正律師
複代理人    郭令立律師
被上訴人即
附帶上訴人  乙○○
            丙○○
共      同
訴訟代理人  羅明通律師
            王子文律師
            林銘龍律師
            王師凱律師
被上訴人    甲○○
訴訟代理人  丁○○
上列當事人間減少價金等事件，上訴人對於中華民國95年1月3日
臺灣臺北地方法院94年度訴字第3894號第一審判決提起上訴，被
上訴人乙○○、丙○○提起附帶上訴，經本院於95年11月28日言
詞辯論終結，判決如下：
    主  文
原判決關於：(一)命上訴人給付被上訴人乙○○、丙○○各超過新
台幣壹萬柒仟伍佰柒拾貳元，及自民國九十四年九月一日起至清
償日止，按年息百分之五計算之利息；(二)命上訴人給付被上訴人
甲○○超過新台幣壹萬零柒佰肆拾肆元，及自民國九十四年九月
一日起至清償日止，按年息百分之五計算之利息部分，及各該部
分假執行之宣告，暨命上訴人負擔訴訟費用之裁判均廢棄。
上開廢棄部分，被上訴人在第一審之訴及假執行之聲請均駁回。
其餘上訴及附帶上訴均駁回。
第一審命上訴人負擔訴訟費用部分由被上訴人負擔十分之九，餘
由上訴人負擔；第二審訴訟費用由被上訴人乙○○、丙○○負擔
百分之九十三，由被上訴人甲○○負擔百分之五，餘由上訴人負
擔。
    事實及理由
一、被上訴人即附帶上訴人乙○○、丙○○及被上訴人甲○○ (
    下稱乙○○、丙○○、甲○○）起訴主張：乙○○於民國（
    下同）92年 6月28日與上訴人即附帶被上訴人揚銘建設股份
    有限公司（下稱揚銘公司）簽訂不動產買賣契約書，以新台
    幣（下同）1,070 萬元之價金，向揚銘公司購買坐落台北縣
    新店市○○段1216、1217地號土地 (下合稱系爭土地 )所有
    權應有部分各 1/9，及其上門牌號碼台北縣新店市○○○街
    34號4樓房屋（下稱系爭34號4樓房屋），依約該房屋連同增
    建部分面積應為158.65 平方公尺，然揚銘公司於92年11月7
    日所移轉登記予乙○○之系爭34號 4樓房屋，其登記面積僅
    140.93平方公尺，短少17.72平方公尺。另丙○○亦於92年8
    月4日與揚銘公司簽訂不動產買賣契約書，以1,070萬元之價
    金，向揚銘公司購買系爭土地所有權應有部分 1/9，及其上
    門牌號碼台北縣新店市○○○街36號 3樓房屋（下稱系爭36
    號3 樓房屋），並指定登記為其配偶即訴外人翁靜怡所有，
    依約該房屋連同增建部分面積應為158.65平方公尺，然揚銘
    公司於92年11月7日所移轉登記予翁靜怡之系爭36號3樓房屋
    ，其登記面積僅140.93 平方公尺，亦短少17.72平方公尺。
    又甲○○亦於92年10月12日與揚銘公司簽訂不動產買賣契約
    書，以 1千萬元之價金，向揚銘公司購買系爭土地所有權應
    有部分1/9，及其上門牌號碼台北縣新店市○○○街34號3樓
    房屋（下稱系爭34號 3樓房屋），依約該房屋連同增建部分
    面積應為143.23 平方公尺，然揚銘公司於92年11月7日所移
    轉登記予甲○○之系爭34號 3樓房屋，其登記面積僅140.93
    平方公尺，亦短少2.3 平方公尺。揚銘公司就上開房屋登記
    面積短少之瑕疵，係為不完全給付，且屬無法補正，故乙○
    ○、丙○○及甲○○自得依據民法第227條第 1項、第226條
    及第359 條之規定，請求揚銘公司依各該買賣價金與約定房
    屋坪數比例，減少價金或賠償乙○○、丙○○各 1,195,109
    元、甲○○160,581 元，並均加法定遲延利息等語。原審分
    別為乙○○、丙○○、甲○○一部勝訴、一部敗訴之判決，
    判命揚銘公司應給付乙○○、丙○○各188,169 元，給付甲
    ○○138,239 元，及均自94年9月1日起至清償日止，按年息
    5 % 計算之利息，並駁回彼等其餘之訴。乙○○、丙○○就
    彼等敗訴部分提起附帶上訴，並聲明：(一)原判決關於駁回乙
    ○○、丙○○後開第(二)項之訴部分廢棄。(二)揚銘公司應再給
    付乙○○、丙○○各1,006,940 元，及均自94年9月1日起至
    清償日止，按年息5%計算之利息。(三)願以現金或同面額之華
    南商業銀行無記名可轉讓定期存單供擔保，請准宣告假執行
    。又乙○○、丙○○、甲○○就揚銘公司之上訴均聲明駁回
    上訴。（甲○○就其敗訴部分未提起上訴。）
二、揚銘公司則以：乙○○、丙○○所購買之系爭34號4 樓房屋
    及系爭36號3樓房屋，其契約預估面積均為158.65 平方公尺
    ，實際登記面積均為140.93平方公尺，然加上因法令變更而
    無法登記之雨遮部分0.82平方公尺，及本即無法登記之 1樓
    增建部分1.56平方公尺、2樓增建部分12.55平方公尺，其房
    屋實際總面額均為155.86 平方公尺，與預估面積相差不到1
    坪；又甲○○所購買之系爭34號 3樓房屋，其契約預估面積
    為143.23平方公尺，實際登記面積為140.93平方公尺，加上
    雨遮部分0.32平方公尺，其房屋實際總面積為141.25平方公
    尺，與預估面積相差亦不到 1坪，而此等誤差在預售屋買賣
    實務中乃屬合理，應不構成物之瑕疵或不完全給付。又乙○
    ○、丙○○、甲○○已先後於93年3月3日、同年2月6日及同
    年1 月15日完成交屋手續，並均於交屋時簽立收據確認彼等
    所受交付之房屋面積與契約約定相符。又乙○○、丙○○、
    甲○○早已知悉系爭房屋登記面積與預估表所載面積有誤差
    ，然彼等於交屋時尚簽立上開收據，顯見兩造間就上開房屋
    登記面積之誤差，已達成不再互相請求之合意，是乙○○、
    丙○○、甲○○事後又為本件請求，顯無理由；況系爭房屋
    登記面積有無短少，乙○○、丙○○、甲○○依房屋所有權
    狀或登記謄本所載即可立即計算得知，然彼等於完成交屋手
    續後，並未民法第356條第1項規定通知上開房屋有登記面積
    短少之瑕疵，依同條第 2項規定，應視為已承認所受領之物
    ，是彼等於遲至交屋後逾1年6個月始提起本件訴訟，於法顯
    有未合。退步言之，縱認揚銘公司應負物之瑕疵擔保責任，
    乙○○、丙○○、甲○○將全部價金與房屋預估面積比例，
    作為計算減少價金或賠償之基準，而未將土地部分價金扣除
    ，其計算方式顯不合理。又乙○○、丙○○、甲○○所受移
    轉登記之土地面積多於契約約定面積，彼等就此部分所受之
    利益，揚銘公司自得依據不當得利之法則請求返還，並主張
    與乙○○、丙○○、甲○○所請求減少之價金抵銷等語，資
    為抗辯。原審為揚銘公司一部勝訴、一部敗訴之判決（詳如
    前述），揚銘公司就其敗訴部分提起上訴，並聲明：(一)原判
    決關於不利揚銘公司部分廢棄。(2)上開廢棄部分，乙○○、
    丙○○、甲○○在第一審之訴均駁回；就乙○○、丙○○之
    附帶上訴則聲明：(一)附帶上訴駁回。(二)如受不利判決，願預
    供擔保請准宣告免為假執行。
三、經查乙○○於92年 6月28日與揚銘公司簽訂房地產買賣契約
    書，以1,070 萬元之價金，向揚銘公司購買系爭土地所有權
    應有部分1/9及系爭34號 4樓房屋，嗣於92年12月3日辦畢所
    有權移轉登記，並於93年3月3日完成交屋手續；又丙○○於
    92年8月4日與揚銘公司簽訂房地買賣契約書，以1,070 萬元
    之價金，向揚銘公司購買系爭土地所有權應有部分1/9 及系
    爭36號3 樓房屋，嗣於92年12月25日辦畢所有權移轉登記，
    並於93年2月6日完成交屋手續；又甲○○於92年10月12日與
    揚銘公司簽訂房地買賣契約書，以1 千萬元之價金，向揚銘
    公司購買系爭土地所有權應有部分1/9及系爭34號3樓房屋，
    嗣於92年12月3日辦畢所有權移轉登記，並於93年1月15日完
    成交屋手續等情，有上開房地產買賣契約書、支票、交款備
    忘錄、建物登記謄本、土地登記謄本、台北縣政府工務局建
    造執行、交屋收據、土地買賣所有權移轉契約書及建築改良
    物買賣所有權移轉契約書可證（見原審卷第 8至58、71至73
    、96至107 頁，本院卷第17至22頁），復為兩造所不爭執，
    均堪信為真實。
四、乙○○、丙○○、甲○○主張揚銘公司就所交付之上開房屋
    ，其實際登記面積較契約約定面積短少等語，為揚銘公司所
    否認，並以前詞置辯。經查：
  (一)依兩造所簽訂房地產買賣契約書所附建物預估表（下稱系爭
    預估表）所載（見原審卷第17、40、53頁），系爭34號 4樓
    房屋及系爭36號 3樓房屋之主附建物面積均約定為126.03平
    方公尺 (含雨遮0.82平方公尺、1 樓增建部分1.56平方公尺
    、2-5 樓增建部分12.55平方公尺），公共持分面積為32.62
    平方公尺，合計為158.65 平方公尺；系爭34號3樓房屋主附
    建物及公共持分面積合計為143.23平方公尺（含雨遮0.32平
    方公尺）；而依上開房屋之建物登記謄本所載（見原審卷第
    27、45、58頁），系爭34號4樓房屋、系爭36號3樓房屋及系
    爭34號 3樓房屋之登記面積（含主附建物及共同使用部分）
    則均為140.93平方公尺。
  (二)關於無法登記之雨遮及增建部分：
  1.揚銘公司所交付予乙○○及丙○○之系爭34號 4樓房屋及系
    爭36號 3樓房屋，就雨遮及增建部分面積並無短少，此為兩
    造所不爭執（見原審卷第87、92、94頁），堪信為真實。（
    甲○○就其無法登記建物部分所為之請求，經原審判決敗訴
    後，並未提起上訴，故就此部分不予論述，附此敘明。）
  2.雖乙○○、丙○○主張揚銘公司就雨遮及增建部分亦負有辦
    理所有權移轉登記之義務，惟查系爭預估表就系爭34號 4樓
    房屋及系爭36號 3樓房屋，已分列「樓地板」、「陽台」、
    「2-5 樓雨遮」、「空調室」、「停車位」、「一樓增建」
    及「2-5 樓增建」各項逐一記載其預估面積；而乙○○及丙
    ○○於簽訂上開不動產買賣契約書之同時，均另簽訂「住戶
    共同增建分管協議書」，其上亦載明：「立書人等承購坐落
    台北縣新店市○○段1216、1217地號土地所有權全部上興建
    伍層雙併之集合住宅乙棟建物門牌為新店市○○○街 (空白
    )號 (空白)樓乙戶，立書人已充分認知所購買之房地貳樓露
    台、頂樓、後院…等共同增建部份均歸屬於當樓所有權人管
    理使用，本不動產買賣標的物含編號 (空白 )車位，以上該
    所述種種承諾於產權轉讓、繼承或出租時，應確實轉知承受
    人、受讓人，依約共同遵守之」（見原審卷第22、43、57頁
    ）；而證人即代書林寶秀亦在原審到庭證稱：「（當初乙○
    ○、丙○○及甲○○在簽約及交屋時）他們知道（系爭預估
    表上所載增建部分無法登記），我們在分管協議書 (指『住
    戶共同增建分管協議書』）上面有記載，這些增建是屬於當
    樓所有權人管理使用，這是契約的附件，簽約時就已應附在
    契約裡面」等語（見原審卷第85、86頁），足見乙○○及丙
    ○○於簽約時即已知悉其所購買上開房屋之雨遮及增建部分
    無法辦理所有權移轉登記。
  3.依上所述，揚銘公司所交付予乙○○及丙○○之上開房屋，
    就雨遮及增建部分既無面積短少之情事，而乙○○及丙○○
    於簽約時復已知悉此部分建物無法辦理所有權移轉登記，則
    乙○○及丙○○主張揚銘公司所給付之上開房屋就此部分有
    物之瑕疵，且係未依債之本旨履行債務，而有不完全給付情
    事，自不足取。從而，乙○○及丙○○據以請求揚銘公司就
    此部分負不完全給付之損害賠償責任及物之瑕疵擔保責任，
    自屬無據。
  (三)關於可登記建物部分：
    1.依系爭預估表所載，扣除無法登記之雨遮及增建部分，李
      瑪莉所購買系爭34號4樓房屋及丙○○所購買系爭36號3樓
      房屋之登記面積應各為143.72平方公尺，而甲○○所購買
      系爭34號3樓房屋之登記面積應為142.91 平方公尺；惟依
      建物登記謄本所載，上開房屋之實際登記面積各為140.93
      平方公尺（見原審卷第27、45、58頁），是系爭34號 4樓
      房屋及系爭36號 3樓房屋之實際登記面積較系爭預估表所
      示應登記面積各短少2.79平方公尺，系爭34號 3樓房屋之
      實際登記面積較系爭預估表所示應登記面積短少1.98平方
      公尺，此亦為兩造所不爭執（見本院卷第29、30頁），故
      乙○○、丙○○、甲○○據以主張揚銘公司就上開房屋可
      登記部分具有面積短少之瑕疵，應屬可取。
    2.揚銘公司雖抗辯上開房屋登記面積固較契約約定面積短少
      ，然此應屬預售屋買賣實務中之合理誤差，而不構成物之
      瑕疵等語。惟查兩造所簽訂之上開房地產買賣契約書既無
      就一定範圍內之面積誤差互不找補之約定，則揚銘公司自
      應依系爭預估表所載內容負給付義務，是揚銘公司所為此
      部分之抗辯，自不足取。
    3.揚銘公司雖又抗辯乙○○、丙○○、甲○○於上開房屋交
      屋前，即已分別就所購買之上開房地向銀行辦理抵押貸款
      ，且代書林寶秀亦已根據各該房屋之所有權狀將房屋面積
      積一一向彼等說明並確認，故彼等早已知悉上開房屋之實
      際登記面積與系爭預估表所載面積有誤差，然彼等仍於交
      屋時簽立收據，顯見兩造已達成對上開房屋面積之誤差不
      再相互主張、請求之合意等語。惟查依一般銀行貸款作業
      程序，就設定抵押之標的物，通常僅依其所有權狀或登記
      謄本所載內容予以核對，至各該權狀所載內容是否與買賣
      契約所約定內容相符，則非所問，是揚銘公司主張乙○○
      、丙○○、甲○○於辦理抵押貸款時，即已知悉所購買之
      上開房屋實際登記面積有短少情事，尚不足取。又乙○○
      、丙○○、甲○○固於交屋時分別簽訂收據，而該收據第
      2 條並記載：「建物所有權收正本共壹張。買方確認成屋
      之面積與契約之預估表面積所列各項（包括增建部分相符
      ）」（見原審卷第71至73頁）；且證人即代書林寶秀亦在
      原審到庭證稱：「（系爭房屋之交屋手續）是（我辦）的
      ，我是將權狀、結算單 (指上開收據）及公契交給買方的
      」，「在辦理這些房屋貸款的時候，已經有將房屋面積跟
      原告 (指乙○○、丙○○、甲○○）一一確認過」，「系
      爭房屋因為有二次施工，將陽台外推，所以跟使用執照記
      載的面積是有誤差的，比原來預估表應該多了0.3坪」，
      「我們是拿權狀向原告說明登記是多少坪加上二次施工增
      建面積有多少坪來一一說明的」，「我有告訴原告說我們
      預估表的面積加上增建面積是比原來預估表多了 0.3 坪」
      ，「權狀是42.6283坪，加上一樓增建0.47 坪，與2到5樓
      增建2.4坪，所以總共是46.89坪」，「預估表2到5樓增建
      部分，12.55平方公尺換算為坪應該是3.79 坪，結果我們
      誤寫為2.4坪，正確推估應該是46.89坪，所以我們交出去
      的是沒有錯的」等語（見原審卷第84至87頁）。惟依系爭
      34號4樓房屋及系爭36號3 樓房屋之預估表所載，就「2-5
      樓增建」部分係記載為12.55平方公尺，折算應為3.8坪，
      惟該預估表誤載為2.4 坪，而其房屋總面積亦因此誤算為
      46.59坪（實際上應為47.99坪），則證人林寶秀以該誤算
      之房屋總面積作為核對實際交付房屋面積 (包括權狀登記
      部分及無法登記部分）之基準，自屬有誤，是尚難僅憑上
      開收據所載及證人林寶秀所為上開證詞，即認乙○○、丙
      ○○、甲○○於交屋時即已知悉上開房屋之登記面積與契
      約約定不符，並有就上開房屋面積短少部分與揚銘公司達
      成不再相互主張、請求之合意。是揚銘公司所為此部分之
      抗辯，亦不足取。
五、按買受人應按物之性質，依通常程序從速檢查其所受領之物
    ；如發見有應由出賣人負擔保責任之瑕疵時，應即通知出賣
    人；買受人怠於為前項之通知者，除依通常之檢查不能發見
    之瑕疵外，視為承認其所受領之物；又買受人因物有瑕疵，
    而得解除契約或請求減少價金者，其解除權或請求權，於買
    受人依第356條規定為通知後6個月間不行使或自物之交付時
    起經過5 年而消滅，民法第356條第1項、第2項、第365條第
    1 項固分別定有明文。惟因可歸責於出賣人之事由，致買賣
    標的之不動產有面積短少足使其價值、效用減少之瑕疵時，
    出賣人除負物之瑕疵擔保責任外，同時應負不完全給付之債
    務不履行責任。而物之瑕疵擔保責任與不完全給付之債務不
    履行責任，其法律性質、構成要件及規範功能各不相同。故
    買受人如主張出賣人應負不完全給付之債務不履行責任，而
    請求其賠償損害時，自無民法第356條、第365條規定之適用
    。經查：
  (一)上開房屋之登記面積是否與契約約定面積相符，應無待實地
    測量結果，依通常程序從速檢查即可得知，而乙○○、丙○
    ○、甲○○於交屋後未依通常程序從速檢查，並將登記面積
    短少情事通知揚銘公司，依上開規定，固不得請求揚銘公司
    負物之瑕疵擔保責任。惟上開房屋登記面積短少，應屬可歸
    責於揚銘公司之事由所致，是依上開說明，乙○○、丙○○
    、甲○○仍得據以請求揚銘公司負不完全給付之債務不履行
    責任，而請求其賠償損害。
  (二)系爭34號4樓房屋及系爭36號3樓房屋，其買賣總價各為1,07
    0萬元，系爭34號 3樓房屋之買賣總價則為1千萬元（見原審
    卷第10、30、47頁）。雖兩造所簽訂之上開房地產買賣契約
    書並未就土地及房屋之價額分別記載，然其買賣標的物既包
    括土地及房屋，則上開買賣總價自亦包括土地及房屋之價額
    在內，是乙○○、丙○○、甲○○主張彼等於簽約時僅就房
    屋部分與揚銘公司進行協商，應認兩造之買賣標的物應為房
    屋，而土地則僅作為持分比例計算之依據，是上開買賣總價
    應全部列為房屋價金等語，殊屬無據。又依通常社會交易觀
    念，房屋與土地之價值並不相同，是乙○○、丙○○、甲○
    ○復主張應依房屋及土地之面積比例，作為計算房屋及土地
    價額之基準，亦不足取。又查不動產買賣，通常係以土地公
    告現值及房屋課稅現值作為物權移轉契約及課徵相關稅費之
    依據，是揚銘公司據以抗辯應以上開買賣總價，依上開房地
    之土地公告現值及房屋課稅現值之比例換算房屋及土地之價
    額，應屬可取。
  (三)上開房屋之房屋課稅現值均為446,300 元，其所坐落之土地
    公告現值均為2,843,400 元（見原審卷第17至22頁），則依
    其比例計算，房屋價額應為房地價總之14%（計算式為：446
    ,300 ÷〈2,843,400＋446,300〉＝ 0.14，小數點以下四捨
    五入），土地價額應為房地價總之86%（計算式為： 2,843,
    400÷〈2,843,400＋446,300〉＝ 0.86，小數點以下四捨五
    入）。準此，系爭34號4樓房屋及系爭36號3樓房屋之價額應
    各為1,498,000元(計算式為：10,700,000×14%＝1,498,000
    ），其所坐落之土地價額應各為9,202,000 元（計算式為：
    10,700,000×14% ＝9,202,000）；系爭34號3樓房屋之價額
    應為140 萬元（計算式為：10,000,000×14% ＝1,400,000）
    ，其所坐落之土地價額應為860 萬元（10,000,000×86% ＝
    8,600,000 ）。又系爭34號4樓房屋及系爭36號3樓房屋之總
    面積各約定為158.65平方公尺，其實際登記面積各短少2.79
    平方公尺；系爭34號3 樓房屋之總面積約定為143.23平方公
    尺，其實際登記面積短少1.98平方，已如前述，則乙○○、
    丙○○各得請求賠償26,344元（計算式為：1,498,000÷158
    .65 ×2.79＝26,344，小數點以下四捨五入）；甲○○得請
    求賠償19,353元（計算式為：1,400,000÷143.23×1.98 ＝
    19,353，小數點以下四捨五入）。
  (四)依系爭預估表所載，乙○○、丙○○應受移轉之土地所有權
    應有部分折合土地面積為41.96 平方公尺，甲○○應受移轉
    之土地所有權應為有部分折合土地面積為41.958平方公尺，
    而彼等實際受移轉之土地所有權應有部分折合土地面積各為
    42平方公尺（見原審卷第96、97、100、101、104、105頁）
    ，是揚銘公司實際給付之土地，就乙○○、丙○○部分較約
    定面積多0.04平公尺，就甲○○部分較約定面積多0.042 平
    方公尺，是揚銘公司就此部分請求乙○○、丙○○返還所受
    之利益8,772元（計算式為：9,202,000 ÷41.96×0.04＝8,
    772，小數點以下四捨五入）；請求甲○○返還所受之利益
    8,609元（計算式為：8,600,000÷41.958 ×0.042＝8,609，
    小數點以下四捨五入 ），自屬有據。則經抵銷後，乙○○、
    丙○○尚各得請求揚銘公司賠償17,572 元（計算式為：26,
    344－8,772＝17,572 ）；甲○○尚得請求揚銘公司賠償10,
    744元（計算式為：19,353－8,609＝10,744）。
六、綜上所述，乙○○、丙○○、甲○○依據民法第227條第1項
    、第226條之規定，請求揚銘公司賠償乙○○、丙○○各17,
    572 元，賠償甲○○10,744元部分，為有理由，應予准許；
    其逾此範圍之請求為無理由，不應准許。從而，原審就上開
    不予准許部分，所為揚銘公司敗訴之判決，自有未洽，揚銘
    公司就此部分指摘原判決不當，求予廢棄改判，為有理由，
    應予准許；至就上開應予准許部分所為揚銘公司敗訴之判決
    ，及就上開不應准許部分所為乙○○、丙○○敗訴之判決，
    均核無違誤，揚銘公司及乙○○、丙○○分別指摘原判決各
    該部分不當，並求予廢棄改判，均無理由，應予駁回。
七、至兩造其餘之攻擊或防禦方法及未經援用或進行調查之證據
    ，經本院斟酌後，認為均不足以影響本判決之結果，自無予
    以調查或逐一詳予論駁之必要。附此敘明。
八、據上論結，本件揚銘公司之上訴為一部有理由，一部無理由
    ，乙○○、丙○○之附帶上訴均為無理由，依民事訴訟法第
    450條、第449條第1項、第79條，判決如主文。
中    華    民    國    95    年    12    月    12    日
                    民事第四庭
                        審判長法  官  張劍男
                              法  官  丁蓓蓓
                              法  官  彭昭芬
正本係照原本作成。
上訴人不得上訴。
附帶上訴人得合併上訴。
附帶上訴人如不服本判決，應於收受送達後20日內向本院提出上
訴書狀，其未表明上訴理由者，應於提出上訴後20日內向本院補
提理由書狀（均須按他造當事人之人數附繕本）上訴時應提出委
任律師或具有律師資格之人之委任狀；委任有律師資格者，另應
附具律師資格證書及釋明委任人與受任人有民事訴訟法第466 條
之1第1項但書或第2項（詳附註）所定關係之釋明文書影本。
中    華    民    國    95    年    12    月    15    日
                              書記官  丁華平
附註：
民事訴訟法第466條之1（第1項、第2項）：
對於第二審判決上訴，上訴人應委任律師為訴訟代理人。但上訴
人或其他法定代理人具有律師資格者，不在此限。
上訴人之配偶、三親等內之血親、二親等內之姻親，或上訴人為
法人、中央或地方機關時，其所屬專任人員具有律師資格並經法
院認為適當者，亦得為第三審訴訟代理人。


司法院資訊處製作；財團法人民間司法改革基金會備份。
